臺灣高等法院刑事判決　　　　　　　　　　　　　　九十三年度上訴字第七五三號
　　上　訴　人　臺灣基隆地方法院檢察署檢察官
　　被　　　告　丙○○
　　指定辯護人　本院公設辯護人乙○○
右上訴人因被告強盜案件，不服臺灣基隆地方法院九十二年度訴字第六○三號，中華
民國九十三年一月三十日第一審判決（起訴案號：臺灣基隆地方法院檢察署九十二年
度偵字第三三四九號），提起上訴，本院判決如左：
    主  文
上訴駁回。
    理  由
一、公訴意旨略以：被告丙○○於民國九十二年九月十二日上午六時三十五分許，與
    真實姓名年籍不詳之男子均未戴安全帽而共乘機車，行經基隆市○○路一八○號
    前時，見被害人丁○○一人獨自行走在騎樓內，竟共同基於意圖為自己不法所有
    ，由該不明男子持客觀上具危險性可供兇器使用之利刃（細長尖刀）一把，自丁○○右後方抵住其脖子，並以所持利刃割傷丁○○右手大拇指，致丁○○因驚恐
    疼痛而不能抗拒，該不明男子遂動手強取丁○○之黑色女用皮包一個（內有中華
    商業銀行提款卡一張、健保卡一張、呼叫器一個、力霸公司服務卡一張、摩托羅
    拉牌Ｃ二八九型銀色行動電話一支、現金新台幣七百元等財物），得手後，該不
    明男子旋坐上在旁等待之丙○○所騎機車逃離現場。經警調閱丁○○所使用前開
    行動電話搭配之0000000000號門號通聯紀錄及序號，發現該行動電話
    由被告陳家強（另為不起訴處分）使用中，經陳家強供承行動電話係被告所交付
    而查獲，因認被告涉有刑法第三百三十條第一項之加重強盜罪嫌。
二、按犯罪事實應依證據認定之，無證據不得認定犯罪事實；不能證明被告犯罪者，
    應諭知無罪之判決，刑事訴訟法第一百五十四條第二項、第三百零一條第一項分
    別定有明文。又事實之認定，應憑證據，如未能發現相當證據，或證據不足以證
    明，自不能以推測或擬制之方法，為裁判基礎；再認定犯罪事實所憑之證據，雖
    不以直接證據為限，間接證據亦包括在內，然無論直接或間接證據，其為訴訟上
    之證明，須於通常一般之人均不致於有所懷疑，而得確信其為真實之程度者，始
    得據之為有罪之認定，倘其證明尚未達到此一程度，而有合理性懷疑之存在時，
    即無從為有罪之認定，有最高法院四十年台上字第八六號、七十六年台上字第四
    九八六號判例可資參照。
三、訊據被告雖坦承有交付上開行動電話給陳家強，惟堅決否認有何右揭強盜犯行，
    辯稱：其並未強盜被害人丁○○之皮包，其交給陳家強之行動電話係九月間在西
    定國小馬路旁拾得，當時手機內還有電話卡，其撿到後將電話卡丟棄。嗣向陳家
    強借款新台幣（下同）五百元，才在加油站前將該行動電話交給陳家強等語。
四、經查：
（一）被告於警詢之初即供稱：上開行動電話係在西定路西定國小前拾獲，交給陳家
      強使用（見第三三四九號偵查卷第九至十頁），於偵查初訊中仍堅稱：是在西
      定國小的馬路旁邊撿到，然後交給陳家強（見第三三四九號偵查卷第七三頁）
      ，於檢察官聲請羈押時亦稱：案發時其是在基隆市○○路家中，其女友甲○○
      可以證明，該行動電話是在西定國小的路旁撿到，再交給陳家強等語（見聲羈
      卷第四至五頁）。嗣於基隆市警察局借提時詳稱：「是九十二年九月中旬上午
      約八時二十分，我在基隆市○○路西定國小對面路旁撿到的」「我當時是騎機
      車由市區○○○路方向行進，見路邊（本市○○路一九八之一號前）有一銀色
      、Ｃ二八九型、摩拖羅拉行動電話鈴聲正在響，撿起來時剛好鈴聲停掉我就撿
      起來帶回家，當時只撿到該行動電話而已」（見第三三四九號偵查卷第一○三
      至一○四頁），並於原審陳稱：「我是載女朋友上班回程時，在路上撿到。我
      是在西定國小外面的馬路上撿到的」（見原審卷第二五頁）、「（手機何時交
      給陳家強？）放在家裡約一、兩天才交給陳家強」「（可否確定手機在你家是
      一天，還是兩天？）在家裡一個晚上，隔天就交給陳家強」（見原審卷第二六
      頁）、「（九十二年九月十二日上午六時三十五分許，人在何處？）我跟女朋
      友甲○○在家裡。因我女友在愛三路麥當勞附近的電動玩具店上班，因該店是
      二十四小時營業，我女友上班時間是上午八點到下午五點，所以我會在七點四
      十分左右載她上班」（見原審卷第二七頁），於本院亦稱：「……七點四十分
      我載女友去基隆廟口上班，我從復興路家出去走西定路到廟口，那邊大塞車，
      八點二十幾分回家撿到手機」（見本院卷第四八頁）等情，詳述案發時其在家
      中，是後來送女友甲○○上班，才在回程途中撿到該行動電話。
（二）經質之證人即被告之女友甲○○結證稱：「（九十二年九月十二日（星期五）
      我有無載你去上班？什麼時候去？）我那時候住在被告家，他七點左右或七點
      十分出去，他說去拿藥（指毒品），沒有說找誰，後來七點半左右回來，七點
      四十分載我出去上班，我八點上班，在仁一路基隆廟口那邊上班，走西定路出
      去到我上班的地方，路程約十幾分左右，我下車，他去哪裡我就不知道。他七
      點出門之前都在家，有一直在打電話，我不知道他打給誰，也不知道講什麼」
      （見本院卷第五七頁），與被告所辯情節相符。
（三）復對照被告0000000000號行動電話通聯紀錄所示，於九十二年九月
      十二日凌晨一時三十七分許至上午七時十五分許之通話基地台均在基隆市○○
      路（分在復興路三四九號、二二八之二號，而被告住處在復興路二五九巷五一
      之三號），於上午七時十八分許之通話基地台在基隆市○○街三十四之五號，
      七時二十分許至七時三十三分許之通話基地台在基隆市○○○路八十九巷七之
      四號三樓頂，然後即無通話紀錄，直到中午十二時二十一分許後之通話基地台
      在基隆市○○路（見第三三四九號偵查卷第三八頁）。由此可看出被告所辯其
      動態，係於該日上午七時十五分許前均在基隆市○○路，然後移至基隆市○○
      街，再移至基隆市○○○路等情，適與證人甲○○所證被告原本在復興路家中
      ，上午七時左右一直在打電話，然後說出去拿藥（指毒品），上午七點多出去
      ，七時半左右回來，然後載其出去上班等情相互吻合。故於案發時間，被告既
      在復興路家中，即有明確之不在場證明。
（四）又基隆市○○路與西定路交岔，案發地中和路一八○號與西定國小相距不遠，
      而西定路接著復興路即為被告返家之路線（即其所述送女友上班之反向路線）
      。則被害人於在基隆市○○路一八○號前遭劫取財物後，將該行動電話丟棄在
      附近西定國小前，於被告返家時在西定路上撿到，在地緣上亦可能發生。而證
      人陳家強亦證稱：上開行動電話係被告向其借五百元，約在中山一或二路見面
      ，而交付該行動電話為抵押，於拿到該行動電話隔天才使用等情（見第三三四
      九號偵查卷第十二、十七、六八頁、第一二○頁反面）。而該行動電話之晶片
      業經被告取出，陳家強另以門號0000000000號插卡使用，經比對被
      害人上開行動電話之序號及證人陳家強插卡使用之通聯紀錄，係於案發翌（十
      三）日下午七時四十六分許，始經陳家強第一次使用（見第三三四九號偵查卷
      第五一頁），此前並無該行動電話經使用之情形，於時間上亦與被告及證人陳
      家強前揭所稱交付該行動電話與陳家強之後使用之情狀相互一致，並無任何證
      據證明於被害人遭劫取之後與被告所辯撿到時間之前，即有被告或陳家強使用
      該行動電話之事實。
（五）復觀被害人指認歹徒之情節：
    １於案發當日警詢時指稱：「（歹徒有何特徵？）我沒有正面看見歹徒，只知道
      歹徒高高瘦瘦」「（有無看見歹徒交通工具號牌或特徵？）沒有看見，但感覺
      該機車應是輕機車」（見原審卷第五八頁）。
    ２於案發後一個月，查獲被告後，九十二年十月十一日警詢時指述：「經我詳細
      觀察後其中第三位穿黑色衣服（丙○○）、黑色褲子之男子是九十二年九月十
      二日六時三十五分在基隆市○○區○○路一八○號前（騎樓），強盜我皮包騎
      機車接應之男子」「（你如何認出強盜你皮包騎機車接應之男子？）因為他們
      當時都沒有戴安全帽，且我當時精神狀態良好，而且當時天色已明，我能清楚
      的看到該騎機車男子之面貌及身形，尤其是他的側面，我能確認就是強盜我皮
      包騎機車接應之男子無誤」（見第三三四九號偵查卷第二五頁），指有看到騎
      機車該名歹徒的臉側面。
    ３嗣於偵查中稱：「……有二人共騎一台機車，從我後面過來，坐後座的人從我
      背後過來，他就在我右後方，我看到他的臉，而他拿一把刀（細長且薄）抵住
      我脖子旁邊，但我不知他是用哪一隻手拿刀，我有轉頭看他的臉……」（見第
      三三四九號偵查卷第一一一頁反面），則指係看到坐在後座拿刀下來該名歹徒
      的臉。旋又補稱：「（他們二人有戴安全帽？）都沒有，所以他們二人的長相
      我都很清楚」（見第三三四九號偵查卷第一一一頁反面）。
    ４而於偵查中又指稱：「我在警局有指認，我指認的那人是當天騎機車的那個，
      我在之前指認過四、五次，但都沒看過那個人，那人被我指認時，他的衣服和
      髮型都和案發時一樣，我雖然只看到側面，沒看到正面，但被搶時是在白天，
      而且他的輪廓及頭型、髮型都很明顯」「（是否確認被告當時是在等候搶你的
      歹徒？）是，他當時雙手握住車頭，停在路邊，他離我約四步遠的距離」（見
      第三三四九號偵查卷第一一二頁），反而一再指認被告係騎機車距離其約四步
      遠外之歹徒，並非先前其看到臉部持刀之歹徒，而其指認係依據衣服與髮型指
      認的。
    ５於原審稱：「……機車從我左後方過來，在快要平行時，在左前方一點點停下
      來，看到手在龍頭上面，有人把刀子架在我右邊脖子上，我往左側看（馬路旁
      邊看），有看一個人騎在機車上，我又回頭看右後方，才知道架在我脖子上的
      是刀子，後面那個人附在嘴上有一個白白的東西，頭髮是學生頭，我們僵持在
      那邊，也沒有說話……」（見原審卷第七九至八十頁）、「（當時騎機車的人
      ，與將你割傷的人，搶走你皮包之後有何動作？）兩人都沒有出聲，機車上的
      人也不敢把頭轉過來」「機車上的人，我只看到他的右側，看到他衣服右肩與
      指認時的衣服一樣還有頭髮一樣是短的，沒有看到正面」（見原審卷第八十頁
      ），具體表明是轉頭看到劫取財物該名歹徒的臉，而騎機車接應之人不敢把頭
      轉過來，所以並未看到該名騎機車歹徒的臉，只是看到右側，是以衣服右肩及
      短髮指認被告。
    ６而於原審當庭指認被告時稱：「現在頭髮比較短，穿的夾克較鬆所以不一樣」
      （見原審卷第八一頁），並陳述：「第一次我一眼就指認出來了，……我認出
      來那件衣服背後及右肩的服貼度及脖子長長的與案發時一模一樣……」（見原
      審卷第八一頁）、「（為何衣服你印象深刻，肯定是同一件？）重點在衣服服
      貼度，我肯定那是同一件衣服，但現在被告比較瘦，我無法指認，當時他穿的
      是類似T─SHIRT的衣服，我是以袖口的長度及服貼度認出他來的」（見原審卷
      第八六頁），則對於在庭被告無法肯認是同一人，且一再表明指認被告之特徵
      在於衣服之服貼度。
    ７嗣於本院稱：「我是看他的衣服、頭、體型認他的上半身」（見本院卷第三七
      頁）、「他的衣服、頭髮、體型一樣，當天剛好他穿一樣的衣服、肩膀、體型
      ，很好認」「我沒有看到騎機車的下半身，只看到上半身，確定他二隻手抓著
      龍頭。另一個人刀子過來時，我有轉頭看我肩膀是什麼東西時，先看到後面那
      個人的臉，再看我的肩膀，那個人嘴巴有貼白色圓圓的東西，不是口罩，他們
      二個人都沒有戴安全帽，將近有三十秒的時間」「（另一個嫌犯陳家強指認時
      確定他不是拿刀的人？）不是，我可以確定，……拿刀的人……頭髮打薄型，
      臉滿長。陳家強的臉看起來很小，也比較短，不像拿刀的人臉比較大，陳家強
      年紀也比較小（指看起來的感覺年紀較小）」（見本院卷第三八頁），仍表示
      並未看到騎機車歹徒之下半身，只是由衣服、髮型、大約體型指認，並明確陳
      稱陳家強並非劫取財物之該名歹徒。
    ８由上觀之，被害人根本沒有看到騎機車歹徒的臉及下半身，只是剎那間看到該
      名歹徒之右側，而憑須臾視覺上記憶以自認該名歹徒之右側衣服、髮型及大約
      體型為指認。故於偵查中前揭所稱：對於二名歹徒的長相都很清楚云云（見第
      三三四九號偵查卷第一一一頁反面），顯非事實。而其指認之特徵有限，當庭
      看到被告復無從確認為同一人。而被告於案發時有明確之不在場證明，復徵諸
      被害人於警詢之初陳稱：歹徒係騎輕機車（見原審卷第五八頁），嗣於偵查中
      指稱：是騎重機車（見第三三四九號偵查卷第二九頁），可見被害人本身之觀
      察能力亦非精確。則其所憑上開特徵指認被告即係騎機車接應之歹徒，尚無足
      採。
（六）另依被告上開行動電話通聯紀錄，被告於該日凌晨一時三十五分許至一時三十
      七分許、上午七時十三分許至七時三十七分許，通話之對象係陳家強之000
      0000000號行動電話（見第三三四九號偵查卷第三八頁）。然陳家強經
      被害人明確指認並非下車劫取財物之人，所述該行動電話係被告交付，亦與被
      告所供相同，且依被告及陳家強行動電話通聯紀錄顯示，於案發時段，均無在
      案發地附近通話基地台通話之情形（見第三三四九號偵查卷第三六、三八頁）
      ，益難遽指被告係騎機車接應之歹徒，甚或陳家強為下車劫取財物之人。至被
      告與陳家強雖就交付上開行動電話之細節如被告有無向陳家強說要於還錢時贖
      回、有無告知陳家強該行動電話為何人等（見第三三四九號偵查卷第十二頁、
      第一一二頁反面）未盡相符，惟關於借款而交付該行動電話之主要情節並無二
      致，衡情關於不經意或過於瑣碎之對話細節，未必清晰記憶為常情，實難以此
      遽認被告交付陳家強上開行動電話即屬不可採。又被告於拾得該行動電話後，
      將晶片抽出，交由陳家強插入其他門號易付卡使用，雖係避免他人查知使用上
      開行動電話之方法，亦據被告坦承：知道如果該行動電話來源有問題，由門號
      可追查使用人，但不知道插卡使用由序號亦可查出使用者等語（見本院卷第四
      九頁），惟被告自知該行動電話非其所有，如此為之雖不無為圖利益而心存僥
      倖，但究不得執此即認被告為騎機車接應之歹徒。
（七）依上說明，本案並無證據足認被告曾持有之被害人上開行動電話係強盜而來，
      此外復查無其他積極證據足資證明被告有何公訴人所指之強盜犯行，自屬不能
      證明被告犯罪。
五、原審依調查證據之結果，斟酌全辯論意旨，認被告上開強盜犯行不能證明，依法
    為無罪之諭知，於結論之認定並無不合。至原判決於理由內記載：「被告……辯
    稱……被害人於警局係經警員指示後方為指認，且原先其站立最右邊，且有聽到
    被害人說不是，警員將其帶開後再回來方指認，拍照時才又換至中間位置」「本
    案被告所辯於警局之指認過程及位置，經本案處理員警邵國勝及組長蔡調坤到庭
    詰問後，確未依法錄影指認過程，二警員對指認過程、次數及位置等証陳均不一
    致，該指認程序顯見瑕疵，至組長蔡調坤並坦承指認時有與被害人溝通，且被告
    確有經二次之指認，另拍照時亦曾調換位置等情，均與被告所辯相符，乃被告所
    辯，既均與事實相符，應可採信」，而認「被害人於警局指認被告之程序顯有瑕
    疵」等情，雖經公訴人上訴指摘：「承辦警員於安排被害人指證時所處位置本即
    有異，是否從頭至尾全程參與亦有不同，加以安排被害人指認之時間至法院傳訊
    審理業已時隔多日，承辦警員間對被害人指認時之過程情節亦難保有相同清晰之
    記憶，似不得以此遽認被害人於警局之指認存有明顯瑕疵，而率為被告有利之認
    定」。衡以員警對於當時指認過程細節之陳述未盡相符，而認指認過程存有瑕疵
    ，徵諸個人對於事物記憶精確程度並不相同，且隨時間之推移記憶亦不無益漸模
    糊之可能，上開理由記載固乏說理性。惟被害人所憑之指認特徵及本身辨識與記
    憶，尚難確保指認無誤，本件確無積極證據足以證明係被告所犯。公訴人上訴仍
    指被告為該名騎機車接應之歹徒，應為被告有罪之認定，指摘原判決不當云云，
    為無理由，應予駁回。
據上論斷，應依刑事訴訟法第三百六十八條，判決如主文。
本案經檢察官郭弘佑到庭執行職務。
中　　　華　　　民　　　國　　九十三　　年　　　六　　　月　　　四　　　日
                              臺灣高等法院刑事第十一庭
                                  審判長法  官  楊　照　男
                                        法  官  黃　聰　明
                                        法  官  王　詠　寰
右正本證明與原本無異。
如不服本判決，應於收受送達後十日內向本院提出上訴書狀，其未敘述上訴之理由者
並得於提起上訴後十日內向本院補提理由書（均須按他造當事人之人數附繕本）。
                                        書記官  駱　麗　君
中　　　華　　　民　　　國　　九十三　　年　　　六　　　月　　　四　　　日
